【裁判字號】    90,台上,5090
【裁判日期】    900816
【裁判案由】    誣告
【裁判全文】
最高法院刑事判決                                九十年度台上字第五○九○號
    上訴人  林樹霖
    被  告  羅澤彰
右上訴人因反訴被告誣告案件，不服台灣高等法院中華民國八十七年六月十七日第二
審判決（八十七年度上訴字第一六七七號，自訴案號：台灣台北地方法院八十七年度
自字第九號），提起上訴，本院判決如左：
    主  文
原判決關於羅澤彰被訴誣告罪部分撤銷，發回台灣高等法院。
    理  由
本件原判決以上訴人林樹霖於第一審法院反訴意旨略稱：被告羅澤彰明知上訴人並非
鼎元傳播股份有限公司實際負責人，且未經管財務，更未受託前往北京處理售車事宜
，而納西等三個民族之拍攝成品亦係經全體股東同意，暫時寄存於群視國際文化事業
股份有限公司之辦公室內等情。乃基於使上訴人受刑事處分之意圖，虛捏上訴人「實
際執行合夥事務，拒不出面報告合夥業務狀況及結算收支情形」、「於八十四年十月
間委託林樹中將二部汽車中之一部出賣，得款大陸人民幣十七萬元拒不返還」，且「
將拍攝所得侵占入群視國際文化事業股份有限公司」等不實事項，向台灣台北地方法
院檢察署提出背信、侵占之刑事告訴，因認被告涉犯誣告罪嫌。惟經審理結果，認為
不能證明被告有誣告犯行，第一審所為無罪判決為無不合，予以維持，駁回上訴人在
第二審之上訴。固非無見。
惟查：(一)鼎元傳播股份有限公司（下稱鼎元公司）於八十四年九月二十六股東會議，
係決定由林樹中赴北京處理售車事宜，該次會議上訴人並未參與，有該會議紀錄影本
足稽，此並經證人林樹中、繆家銓於上訴人被訴侵占案偵查中一致供證屬實（見一六
四一○偵卷第二十六頁、第四十二頁背面、九十一頁背面、二○四號偵續卷第二十九
頁背面），即被告亦坦承該次會議伊有出席，上訴人並未在場（見同上偵續卷第二十
九頁背面、四十二頁背面），而就售車所得，其復供稱伊有向林樹中追問（指售車款
），林某表示因上訴人與伊有債務糾紛，故伊將車賣掉後，錢不給上訴人等語（見同
上偵續卷第四十三頁），似徵被告對於林樹中受鼎元公司委託售車，及林某嗣又拒不
將售車款交出之情知之甚稔。上訴人既未受託售車，復未經手持有售車款，衡情當無
侵占該款可能；則被告倘明知此情，猶指上訴人有此部分侵占犯行，即難謂無誣告情
事。此係對被告不利之證據，原判決未說明其不足採之理由，逕為有利於彼之認定，
自嫌理由欠備。(二)訊問被告應先告知一、犯罪嫌疑及所犯所有罪名。二、得保持緘默
，無須違背自己之意思而為陳述。三、得選任辯護人。四、得請求調查有利之證據，
刑事訴訟法第九十五條定有明文。此乃犯罪嫌疑人及被告在刑事訴訟程序上受告知及
聽聞之權利，為行使防禦權之基本前提，屬於人民依憲法第十六條所享訴訟權保障之
範圍，旨在使犯罪嫌疑人及被告能充分行使防禦權，以維程序之公平。法院審判刑事
案件，如未踐行上開程序，非但有違上開規定，抑且違背憲法第八條第一項所稱「非
由法院依法定程序不得審問處罰」之規定，剝奪被告所應享有之正當法律程序之保障
，其審判程序即有重大瑕疵。原審於八十七年六月十日審判期日或之前訊問被告時，
均未踐行上開告知程序，自有害於其防禦權之行使，則原判決此部分審判程序自難謂
為適法。上訴意旨執以指摘原判決違法，尚非全無理由，應認原判決關於被告被訴誣
告罪部分有撤銷發回更審之原因。
據上論結，應依刑事訴訟法第三百九十七條、第四百零一條，判決如主文。
中      華      民      國     九十     年      八      月     十六     日
                              最高法院刑事第五庭
                                  審判長法官  紀  俊  乾
                                        法官  黃  正  興
                                        法官  劉  介  民
                                        法官  陳  東  誥
                                        法官  張  春  福
      右正本證明與原本無異
                                              書  記  官
中      華      民      國     九十     年      八      月    二十一    日


司法院資訊處製作；財團法人民間司法改革基金會備份。
